【裁判字號】    92,上訴,167
【裁判日期】    921009
【裁判案由】    偽造文書等
【裁判全文】
臺灣高等法院花蓮分院刑事判決            九十二年度上訴字第一六七號
    上訴人即被告  乙○○
右列上訴人因偽造文書等案件，不服臺灣臺東地方法院九十一年度訴字第二三九號中
華民國九十二年六月十二日第一審判決( 起訴案號：臺灣臺東地方法院檢察署九十一
年度偵字第二一九三號 )，提起上訴，本院判決如左：
    主  文
原判決撤銷。
乙○○連續行使偽造私文書，足以生損害於他人，處有期徒刑拾月。
    事  實
乙○○先後參加丙○○所召集，自民國八十二年六月一日起至九十年一月一日止，連
會首九十二會，每會新台幣（下同）一萬元，採內標制之互助會（下稱第一會）、自
八十三年五月一日起至九十年九月一日止，連會首八十九會，每會一萬元，採內標制
之互助會（下稱第二會）、自八十四年三月一日起至九十一年六月一日止，連會首八
十八會，每會一萬元，採內標制之互助會（下稱第三會），及八十四年六月一日起至
九十年十一月一日止，連會首七十八會，每會一萬元，採內標制之互助會（下稱第四
會）會。詎乙○○利用替其親友即會員歐珍惠、楊敏翔、鄭進權、彭玉秀、陳錦木、
陳錦文、楊憲宗、翁本山、侯東瀛、陳建宇、黃秀月、許玉鳳、侯文雄、侯枝生處理
會款之機會，竟基於意圖為自己不法之所有及行使偽造準私文書之概括犯意，先後（
一）於八十三年十一月間、八十四年三月間、八十四年四月間、八十四年五月間、八
十四年十一月間、八十五年十二月間、八十六年二月間，上開第一會投標時，均佯稱
已分別受歐珍惠、楊敏翔、鄭進權、彭玉秀、陳錦木、陳錦文、楊憲宗之授權，並在
投標單上，書寫代表上開七人本人投標之金額、會員號碼或姓名，再持以投標而行使
之，足以生損害於歐珍惠、楊敏翔、鄭進權、彭玉秀、陳錦木、陳錦文、楊憲宗，並
使會首丙○○因而陷於錯誤而將七會之會款共計三百六十六萬五千一百八十元交付乙
○○；（二）於八十四年十月間、八十五年四月間、八十五年五月間、八十五年八月
間、八十六年一月間、八十六年五月間，上開第二會投標時，均詐稱已分別受翁本山
、侯東瀛、陳建宇、黃秀月、許玉鳳、楊憲宗之授權，並在投標單上，書寫代表上開
六人本人投標之金額、會員號碼或姓名，再持以投標而行使之，足以生損害於翁本山
、侯東瀛、陳建宇、黃秀月、許玉鳳、楊憲宗，並使會首丙○○因而陷於錯誤而將六
會之會款共計三百四十一萬八千零五十元交付乙○○；（三）於八十六年一月間、八
十六年二月間、八十六年三月間、八十六年四月間、八十六年七月間、八十六年八月
間，上開第三會投標時，均詐稱已分別受侯枝生、黃秀月、陳錦木、侯枝生、楊憲宗
（八十六年七月、八月部分）之授權，並在投標單上，書寫代表上開五人本人投標之
金額、會員號碼或姓名，再持以投標而行使之，足以生損害於侯枝生、黃秀月、陳錦
木、侯枝生、楊憲宗，並使會首丙○○因而陷於錯誤而將六會之會款共計三百九十五
萬八千八百元交付乙○○；（四）於八十五年十二月間、八十六年一月間、八十六年
六月間、八十六年七月間，上開第四會投標時，均詐稱已分別受彭玉秀、侯文雄、楊
憲宗、鄭進權之授權，並在投標單上，書寫代表上開四人本人投標之金額、會員號碼
或姓名，再持以投標而行使之，足以生損害於彭玉秀、侯文雄、楊憲宗、鄭進權，並
使會首丙○○因而陷於錯誤而將四會之會款共計二百零九萬三千一百元交付乙○○，
乙○○取得上開二十三會之會款合計一千三百十三萬五千一百三十元均得手後，旋即
挪為他用。
案經丙○○訴請台灣台東地方法院檢察署檢察官偵查起訴。
    理  由
一、訊之上訴人即被告乙○○對於前揭事實，坦白承認，核與其在警詢及原審偵審中
    供述之情節相符，復經告訴人丙○○於警詢及原審偵審中與本院調查時指述明確
    ，且核與被害人楊歐珍惠、陳錦木、彭玉秀、候秀滿、陳碧琴、侯東瀛、證人甲
    ○○所述情節均相符，並有上開四會之會單各一紙，及所冒標各會領款之收據影
    本二十五張附卷可稽。被告之自白核與事實相符，自堪採信。本件事證明確，被
    告犯行，洵堪認定，應依法論科。
二、按刑法第二百十條之偽造私文書罪，固須以無制作權之人，捏造或冒用他人名義
    而制作文書，並足以生損害於公眾或他人為要件，但此制作名義人，不以形式上
    表現於文書內為必要，倘依習慣或特約，諸如以言詞、動作、筆跡、內容、慣用
    語、特殊制作方式、專用信箋等方法，實質上使人得知係以他人名義所制作，足
    以表示一定用意之證明者，因已妨害該制作名義人之信用，可生損害於公眾或他
    人，依同法第二百二十條第一項規定，仍應論以偽造準私文書罪；又而我國民間
    互助會，係由會首招募會員參加所組成，每於標會時，通常由欲標取會款之會員
    ，在空白紙條上，或僅書立其姓名、綽號及數字者，甚或祗書寫數字而未書立其
    姓名、綽號，另以上開言詞等方法表示係何會員所出具者，則依習慣或特約均足
    以辨明係該會員以所書數字為標息金額參加競標之標單，自應以私文書論（最高
    法院八十九年度台上字第一三一九號判決參照），本件標會均需填寫標單，記載
    所標金額及姓名，依上開說明，該標單自應以私文書論。核被告上開所為，係犯
    刑法第二百十六條、第二百二十條第一項、第二百十條之行使偽造準私文書罪，
    及同法第三百三十九條第一項之詐欺取財罪。被告偽造準私文書之低度行為為行
    使之高度行為所吸收，不另論罪。被告多次行使偽造準私文書及詐欺取財之犯行
    ，均時間緊接，方法雷同，所犯係構成要件相同之罪名，顯係基於概括犯意為之
    ，應分別依刑法第五十六條連續犯規定論以一罪，並加重其刑。被告連續行使偽
    造準私文書乃為達連續詐欺他人財物之目的，上開二罪名間有方法結果之牽連關
    係，應從一重之連續行使偽造準私文書罪處斷。公訴人疏未將上開被告冒標翁本
    山及彭玉秀之部分提起公訴，惟被告冒標該二人部分之犯行既與冒標其他二十一
    人部分之犯行具有連續犯之裁判上一罪關係，已如前述，本院自應就此二人被冒
    標部分一併加以裁判。又被告以一買標行為，向會首並利用會首向各會員收取會
    款，其以一行為觸犯數罪名，為想像競合犯，亦應從一重處斷。原審據以論科，
    固非無見。惟查原判決對於被告犯罪所得究竟多少，未予明白認定，作為科刑之
    依據，已有可議。且就被告以一詐術侵害多名會員之法益，未論以想像競合犯，
    亦有疏漏。被告上訴意旨指摘原判決量刑過重，雖無可取。惟原判決既有如上所
    述之不當。自應將原判決撤銷改判。爰審酌被告行為後坦承犯行，態度良好，但
    其多次冒標，合計得款金額高達一千三百十五萬五千一百三十元，事後雖與被害
    人達成和解，僅償還部分會款，及被害人等所受損害之程度等一切情狀，量處有
    期徒刑十月，以示懲儆。至於被告用以冒標之標單廿三張，均已交付會首丙○○
    ，並於開標後撕毀，已據被害人丙○○陳明在卷，已無從沒收，併此明。
據上論斷，應依刑事訴訟法第三百六十九條第一項前段，第三百六十四條，第二百九
十九條第一項前段，刑法第五十六條、第二百十六條、第二百十條、第二百二十條第
一項、第三百三十九條第一項、第五十五條、罰金罰鍰提高標準條例第一條前段，判
決如主文。
本案經檢察官崔紀鎮到庭執行職務。
中      華      民      國   九十二    年     十     月      九      日
                                    審判長法官  謝  志  揚
                                          法官  陳  淑  媛
                                          法官  莊  謙  崇
右正本證明與原本無異。
如不服本判決，應於送達後十日內，向本院提出上訴狀。其未敘述理由者，並應於提
出上訴狀後十日內向本院補提理由狀(須附繕本)。
                                        書記官  林  明  智
中      華      民      國      九十二    年     十     月     十三     日


司法院資訊處製作；財團法人民間司法改革基金會備份。
